臺灣新竹地方法院民事判決　　　　　　　 93年度訴字第762號
原　　　告　甲○○
訴訟代理人　葉文博律師
複代理人　　乙○○
被　　　告　丙○○
　　　　　　　　　　　　138.
上列當事人間請求分割共有物事件，本院於民國94年3月8日辯論
終結，判決如下：
    主  文
兩造共有坐落新竹縣湖口鄉○○段八六０地號、地目田、面積一
九四‧四八平方公尺土地，依下列方法分割：如附圖所示編號Ａ
部分面積一二九‧六五平方公尺分歸被告丙○○所有；編號Ｂ部
分面積六四‧八三平方公尺分歸原告甲○○所有。
訴訟費用由被告負擔三分之二，餘由原告負擔。
    事實及理由
甲、程序方面：
    本件被告經合法通知，未於言詞辯論期日到場，核無民事訴
    訟法第386條所列各款情形，爰依原告聲請，由其一造辯論
    而為判決，合先敘明。
乙、實體方面：
一、原告主張：
(一)緣於民國61年間，兩造與軍中另一同事即訴外人陳冠軍共同
    出資購買坐落新竹縣湖口鄉○○段860地號土地，應有部分
    各三分之一，嗣經被告提議後，原告及訴外人陳冠軍均同意
    將渠等所有前開土地之應有部分以信託登記方式，登記在被
    告個人名下，迄於90年1月間，訴外人陳冠軍向被告為終止
    信託關係之意思表示，並將其所有前開860地號應有部分三
    分之一之土地，以新臺幣（下同）800,000元出售與被告，
    而原告嗣亦具狀起訴向被告為終止信託關係之意思表示，請
    求被告將原告所有前開860地號土地應有部分三分之一移轉
    登記與原告，經本院以90年度訴字第970號判決：「被告應
    將坐落新竹縣湖口鄉○○段860地號土地，面積194.48平方
    公尺，權利範圍全部，移轉登記應有部分三分之一予原告。
    」而告確定在案，嗣原告乃持上開勝訴判決辦畢上揭應有部
    分三分之一土地之所有權移轉登記事宜。
(二)又系爭土地為兩造所共有，面積為194.48平方公尺，應有部
    分為原告三分之一，被告三分之二，又前開土地雖屬田地，
    惟農業發展條例已於89年1月26日修正公布，依該條例第16
    條第4款之規定，89年1月4日修正施行前之共有耕地，得分
    割為單獨所有。是兩造之共有關係既成立在前開條例修正前
    ，而系爭土地並無法令限制不許分割情事，亦無因使用目的
    有不能分割之情形，復兩造就系爭土地亦未訂有不分割之契
    約，惟就分割方法則未能獲致協議，爰訴請准予裁判分割，
    乃聲明：兩造共有之如主文第一項所示土地准予分割。
二、被告未於言詞辯論期日到場，亦未提出書狀作任何聲明或陳
    述。
三、得心證之理由：
(一)按各共有人得隨時請求分割共有物，而分割之方法不能協議
    決定者，法院得因任何共有人之聲請命為分配，另每宗耕地
    分割後每人所有面積未達0.25公頃者，不得分割，但於農業
    發展條例中華民國八十九年一月四日修正施行前之共有耕地
    ，得分割為單獨所有，民法第823條第1項前段、824條第2項
    及農業發展條例第16條第4款分別定有明文。查本件原告主張
    系爭土地係兩造及訴外人陳冠軍於61年間所共同出資購買，
    應有部分各三分之一，惟原告及訴外人陳冠軍均將渠等所有
    前開土地之應有部分信託登記在被告個人名下，嗣於90年1月
    間，訴外人陳冠軍向被告為終止信託關係之意思表示，並將
    其所有前開應有部分三分之一之土地出售與被告，而原告亦
    具狀向被告為終止信託關係之意思表示，訴請被告返還前開
    應有部分三分之一之信託土地，經本院以90年度訴字第970
    號判決原告勝訴並告確定，迄原告乃持上揭勝訴判決辦畢前
    開應有部分三分之一土地之所有權移轉登記事宜。又系爭土
    地為兩造所共有，應有部分為原告為三分之一，被告為三分
    之二，且前開土地雖屬田地，惟兩造就屬耕地之系爭土地乃
    於89年1月4日農發條例修正施行前即已共有，其等依法自得
    分割為單獨所有，又系爭土地並無法令限制不許分割情事，
    亦無因使用目的有不能分割之情形，而兩造就該土地復未訂
    有不分割之契約，惟就分割方法則未能獲致協議之事實，業
    據其提出與所述相符之本院90年度訴字第970號判決、判決
    確定證明書、地籍圖謄本及土地登記簿謄本等件為證，復經
    本院依職權調取本院90年度訴字第970號卷閱明屬實，而被
    告經受合法通知，並未到場爭執，亦未提出書狀作何答辯，
    自堪信原告之主張為實在。從而，原告依民法第824條第2項
    規定，訴請以判決分割系爭土地，於法即無不合，所訴應予
    准許。
(二)次按裁判上如何定共有物分割之方法，除應斟酌當事人之聲
    明、共有物之性質、共有人之意願、利害關係、經濟效用及
    全體共有人之利益等公平決之外，並不受任何共有人主張之
    拘束，法院為顧及全體共有人所得利用之價值等情形，本有
    自由裁量之權（最高法院82年度台上字第1990號裁判亦同此
    見解）。第查，系爭土地西側毗鄰之同段865、866地號土地
    均為原告所有，而西南側毗鄰之同段864地號土地則為被告
    所有，此有前開各該地號土地之土地登記簿謄本附於本院90
    年度訴字第970號卷可稽，並經本院依職權調取前開卷宗所
    閱明，又系爭土地東側臨勝利路132巷道，而原告目前並未
    使用系爭土地，至被告則在系爭土地西南側毗鄰之同段864
    地號土地上建有一棟二層樓之磚造建物，其建物周圍並構築
    有磚牆圍繞，其磚牆及其內圍繞土地所坐落系爭土地之位置
    、面積即詳如附圖斜線部分所示，除此之外，系爭土地其餘
    部分土地概屬空地等情，此經本院至現場勘驗明確，並囑託
    新竹縣新湖地政事務所派員實施測量，有勘驗筆錄及複丈成
    果圖在卷可按，而就系爭土地之使用情形，則經在場原告指
    明，載於勘驗筆錄足稽。本院審酌系爭土地東側臨勝利路13
    2巷道，則擇如附圖所示之分割方案，對各共有人出入均屬
    便利，又採此分割方案，不論各共有人取得如附圖編號Ａ或
    Ｂ部分土地，其東側臨勝利路之面寬亦屬相當，此亦符合公
    平原則，另參酌系爭土地西側相毗鄰之同段865地號土地，
    及其旁毗鄰之同段866地號土地均屬原告所有，而系爭土地
    西南側毗鄰之同段864地號土地則為被告所有之情，已如前
    述，則將如附圖所示編號Ａ部分土地分歸被告所有；編號Ｂ
    部分土地分歸原告所有，此不僅各共有人分得之土地形狀均
    尚屬方整，且兩造並得將各自所取得之土地與其所有相毗鄰
    之土地為整體之規劃、利用，俾增加各自所取得土地之經濟
    價值，此外，並斟酌系爭土地之地形、共有物之價值、使用
    現狀、分割後之經濟效用、社會公益及公平原則並共有人所
    陳之意願，定分割方法如後附圖所示，而將其中編號Ａ部分
    土地分歸被告所有；編號Ｂ部分土地分歸原告所有，均如主
    文第一項所示。
四、綜上所述，原告請求依附圖所示方法分割系爭土地，核屬有
    據，應予准許。又本件雖為原告勝訴之判決，然本院審酌裁
    判分割共有物訴訟之性質，兩造本可互換地位，是原告提起
    本訴雖依法有據，然被告之應訴又係法律規定所不得不然，
    況被告於分割成果未明前，爭執原告主張是否可採，按當時
    之訴訟程度，自為申張或防衛權利所必要，若由敗訴之被告
    負擔全部訴訟費用顯失公平，爰依民事訴訟法第80條之1之
    規定，按兩造於系爭土地分割前對系爭土地之權利範圍，定
    訴訟費用負擔之比例，如主文第三項所示。
據上論結，本件原告之訴為有理由，並依民事訴訟法第80條之一
，判決如主文。
中　　華　　民　　國　　94　　年　　3 　　月　　22　　日
                  民事第一庭    法　官　高敏俐
以上正本係照原本作成。
如對本判決上訴，須於判決送達後20日內向本院提出上訴狀。
中　　華　　民　　國　　94　　年　　3 　　月　　22　　日
                                書記官　洪木志
